臺灣高等法院民事判決　　　　　　　　 95年度家上字第229號
上　訴　人　甲○○
訴訟代理人　林宜君律師
複　代理人　黃仕翰律師
被　上訴人　乙○○
訴訟代理人　紀復儀律師
複　代理人　林重宏律師
上列當事人間請求確認繼承權不存在等事件，上訴人對於中華民
國95年6月30日臺灣臺北地方法院94年度家訴字第102號第一審判
決提起上訴，本院於96年3月13日言詞辯論終結，判決如下：
    主      文
上訴駁回。
第二審訴訟費用由上訴人負擔。
    事實及理由
一、上訴人主張：上訴人之兄即被繼承人李少文於民國94年5月
    28日去世，伊為李少文之繼承人。然被上訴人於70年12月3
    日，持記載同年10月25日與李少文於台北市某飯店結婚之結
    婚登記申請書向宜蘭縣五結鄉戶政事務所申辦結婚登記，惟
    李少文於70年6月10日入境，隨即於70年7月間出境，於71年
    3月始再入境，李少文於70年10月25日不在國內，其無法與
    被上訴人舉行結婚儀式甚明，被上訴人與李少文因未舉行公
    開儀式及無兩人以上之證人在場見證，其婚姻關係自始不存
    在，被上訴人自非李少文之配偶，對李少文之遺產亦無繼承
    權。惟被上訴人卻於李少文過世後，陸續領取李少文之存款
    共新台幣（下同）309萬6,190元，而侵害上訴人之繼承權及
    應繼承之財產，爰請求確認被上訴人對被繼承人李少文之繼
    承權不存在，併依民法第767條所有物返還請求權、同法第1
    146條繼承回復請求權請求返還李少文之遺產。於原審聲明
    ：(一)請求確認被上訴人對被繼承人李少文之繼承權不存在。
    (二)被上訴人應返還上訴人309萬6,190元，及自起訴狀繕本送
    達翌日起至清償日止，按年息5%計算之利息。原審為上訴人
    敗訴之判決，上訴人不服提起上訴，於本院聲明：(一)原判決
    廢棄。(二)請求判決確認被上訴人對被繼承人李少文之繼承權
    不存在。(三)被上訴人應返還上訴人309萬6,190元，及自起訴
    狀繕本送達翌日起至清償日止，按年息5%計算之利息。
二、被上訴人則以：李少文於65年起即任職於中華工程股份有限
    公司並奉調駐沙烏地阿拉伯（下稱沙國）利亞德辦事處，其
    在70年6月返台與被上訴人結婚，以便被上訴人辦理依親赴
    沙國共同生活，但因被上訴人於同年4月甫離婚，仍於再婚
    禁止期間，無法辦理結婚登記，故經李少文父母同意，於再
    婚禁止期間過後先辦理結婚登記，以使被上訴人赴沙國，並
    由李少文之母李陶瓊華親筆書寫結婚證書，交由李玲、孫全
    忠用印，於70年12月持向戶政機關登記，使被上訴人得以辦
    理依親至沙國，兩人亦於71年3月間辦完李少文之父喪禮後
    返回沙國。嗣因兩人未在台灣辦理結婚儀式，遂於沙國舉辦
    婚宴宴請同事。故被上訴人與李少文於結婚登記當時縱使結
    婚無效，但兩人事後已於沙國舉辦婚禮，是兩人之婚姻仍為
    有效，被上訴人自為李少文之合法配偶而有繼承權等語，資
    為抗辯。於原審聲明：上訴人之訴駁回。於本院聲明：上訴
    駁回。
三、經查，被上訴人於70年12月3日，以記載同年10月25日與李
    少文於台北市某飯店結婚之結婚登記申請書向宜蘭縣五結鄉
    戶政事務所申辦結婚登記，惟李少文於70年10月25日不在國
    內，其無法與被上訴人舉行結婚儀式。且李少文與被上訴人
    在台灣並未舉行結婚公開儀式。李少文於94年5月28日去世
    。被上訴人於94年5月29日至94年6月1日間，自行提領李少
    文於中國信託商業銀行城中分行，帳號000000000000號，金
    額87萬1,051元；雙和分行，帳號：000000000000號，金額
    156萬5,105元；台灣銀行中山分行，帳號000000000000號，
    金額66萬34元之存款，共計309萬6,190元等情，為兩造所不
    爭執，並有結婚登記申請書、戶籍謄本、對帳單、客戶往來
    明細查詢單附卷可稽（見原審卷第8、12至15頁），堪信為
    真。
四、上訴人主張被上訴人與李少文結婚並未舉行公開儀式，而不
    符合民法第982條第1項結婚形式要件等語。被上訴人則以前
    揭情詞置辯。則本件首應審究者厥為被上訴人與李少文結婚
    是否符合民法第982條第1項結婚之形式要件？經查：
  (一)按結婚，應有公開儀式及二人以上之證人。民法第982條第
    1項定有明文。次按民法第982條所謂結婚公開之儀式，及二
    人以上之證人云者，在結婚儀式未規定以前，無論其依舊俗
    或依新式，但使其舉行結婚儀式係屬公然，一般不特定之人
    均可共見，即為公開之儀式，至於證人雖不必載明於婚書，
    但必須當時在場親見，并願負證明責任之人。司法院院字第
    859號解釋參照。
  (二)證人馬國禮於原審結稱：「因為我在沙烏地阿拉伯是李少文
    的前手，李少文民國69年到沙國以後，李少文常常打電話，
    他告訴我說他與他以前的朋友聯絡。李少文告訴我說那個女
    的已經結婚，又生了壹個女的，他問我說好不好，我說你家
    人可以接受就好。他說他家人可以接受，他也願意取被上訴
    人。李少文回國又到沙國後告訴我說因為他父親生病，所以
    沒有辦結婚，而且沙國規定需要大學畢業且結婚才能接過去
    ，後來李少文辦好到沙國去以後他們兩人就在沙國辦理結婚
    典禮。他們兩人在沙國住十多年，他們回國我們都還有聯絡
    。（問：何時在沙國辦理結婚典禮？）答：幾月幾日我記不
    起來。宴客時間是中午，在辦公室對面的招待所請客。李少
    文告訴我說辦結婚典禮請客，請了四桌。我包了一萬元禮金
    。李少文當時說被上訴人是他太太，李少文說在臺灣結婚，
    在沙國宴客。當天有拍照，我也有在裡面。（問：李少文是
    否什麼事都問你？李少文有無說在臺灣沒有辦婚禮？在沙國
    辦婚禮？）答：是」等語（見原審卷第37頁背面）。
  (三)證人陳鳳英於原審結稱：「我先生與李少文是同事，我先生
    俞聖輝，我先生先到利雅德，我後來才去，我去時住公司宿
    舍，我與李少文是鄰居，我去沒二天，李少文就回台灣接他
    老婆（被上訴人），他們結婚我們也有送紅包，他們也在我
    們公司後面請客，也由我們總經理主持的。…他們那天設宴
    是結婚喜宴，被上訴人到利雅德二個星期，李少文就因為親
    人過世回台灣。（提示照片）我參加的不是這次喜宴，因為
    李少文分很多次請客。我參加的那次是比較正式的。（問：
    何人通知？）答：是李少文通知的，宴會在公司招待所，是
    因為在招待所才可以吃肉。那個地方只有我們公司的人才可
    以進去。（問：當天有無舉行儀式？）答：餐會前有說因為
    二人新婚，謝謝大家。當天何經理主持說他們結婚，但沒有
    其他主婚人或證婚人。（問：他們宴請幾次客？）答：三、
    四次時間都不一樣，因為我們工地分的很遠，所以才分開宴
    客。何經理說以大家長身分主持婚禮宴客。（問：參加當天
    婚禮有無包紅包？）答：我有包紅包。（李少文與被上訴人
    感情？）答：他們感情很好，李少文已經過世了」等語（見
    原審卷第55至56頁）。
  (四)證人丁光渝於原審結稱：「我與李少文是同事。那時我在分
    公司擔任主任，民國71年被上訴人依親到沙國，當時何祖授
    是分公司的經理在沙國利雅德招待所請客，他說李少文夫婦
    來沙國我們要跟他慶賀。他們應該已經結婚，所以李少文的
    太太才能到沙國依親。那次請客也是慶賀李少文結婚。這次
    是分公司請客。（提示卷附照片）我記不清楚是否照片這裡
    。（問：利雅德以外有無在其他地方接受李少文請客？）答
    ：因為我是工地的人所以其他的地方請客我沒有去。但我還
    有聽說還有在其他地方請客，時間我記不得了。我們去參與
    都是慶賀李少文結婚」等語（見原審卷第91至92頁）。
  (五)證人林旭於原審結稱：「我是李少文同事。被上訴人還沒有
    來沙國時，我與李少文住同一個房間。所以我知道李太太何
    時來依親，李少文常常說他太太有寫信。（問：李少文在沙
    國有無舉行婚禮？）答；我不知道。但他們有在沙國凱悅請
    客。那時分公司何經理有來主持，那時在沙國女眷一定要結
    婚才能辦理依親。那時大概有一、二十人到場，酒席費用是
    被上訴人夫婦付的。我們有送禮。分公司的人大都有去。今
    天到庭的證人我們都有去。我們去都是慶賀李少文與被上訴
    人結婚」等語（見原審卷第91至92頁）。
  (六)證人吳漢光於原審結稱：「我與李少文是同事。我與李少文
    私交不錯，他告訴我休假回臺灣結婚，被上訴人到沙國依親
    以後，何祖授經理，有找分公司的人一起慶賀，在凱悅飯店
    吃飯的時候，何經理有說他們是新婚夫婦，大家舉杯祝福。
    有無在其他招待所請客我不知道。我們參與的目的都是慶賀
    李少文與被上訴人結婚」等語（見原審卷第91至92頁）。
  (七)證人王義德於原審結稱：「我是李少文的同事。我與李少文
    在沙國私交很好。在她們結婚之前，我回國休假，李少文還
    託我送花給被上訴人。他們的結婚資料還需要翻譯經過法院
    公證，被上訴人才能辦理依親。否則單身女性不能去沙國。
    被上訴人到沙國以後，第一次時間不記得，我們在分公司，
    分公司經理有在利雅德慶賀他們的婚禮。另外一次在凱悅飯
    店，這次比較多人參加，這次何人主辦我不知道。但二次目
    的都是慶賀李少文結婚」等語（見原審卷第91至92頁）。
  (八)承上，證人即李少文當時在沙國之同事馬國禮、丁光渝、林
    旭、吳漢光、王義德及俞聖輝之妻陳鳳英於原審結證被上訴
    人與李少文於沙國有舉辦婚宴屬實，並有被上訴人提出舉行
    婚宴之照片2紙附卷可佐（見原審卷第48頁），而上開證人
    參與之宴客係為表達被上訴人與李少文結為夫婦之意義而舉
    行，且均為參與宴會者所瞭解，是該宴客即為公開之結婚儀
    式。被上訴人抗辯其與李少文有行公開之結婚儀式，且有二
    人以上之證人，尚堪可採。上訴人雖主張被上訴人與李少文
    並無公開之結婚儀式，足以使不特定之人認識其為結婚云云
    ，惟民法第982條所謂公開儀式，只須結婚當事人舉行之禮
    儀，使不特定人得以共見共聞，認識其為結婚為已足，至於
    結婚是否行特定之儀式或舖排穿戴為何，在非所問。上訴人
    主張，委無可取。另上訴人轉述李少文於病榻上表示與被上
    訴人之婚姻並未舉辦公開之結婚儀式云云，惟並無其他證據
    佐證，且與上開證人證述之事實相違，亦無可採。
  (九)綜上，被上訴人與李少文雖未於台灣舉行結婚公開儀式，即
    於70年12月間辦理結婚戶籍登記，惟嗣後於沙國已以公開宴
    客方式，表達兩造結為夫婦，且為多位參與宴會者所瞭解，
    應認係以公開宴客方式補行結婚儀式，兩造已有結婚之事實
    ，其婚姻關係應認為有效。
五、按遺產繼承人，除配偶外，依左列順序定之：(一)直系血親卑
    親屬。(二)父母。(三)兄弟姊妹。(四)祖父母。又繼承人有數人時
    ，在分割遺產前，各繼承人對於遺產全部為公同共有。民法
    第1138條、第1151條分別定有明文。次按共同繼承之遺產在
    分割以前，應為各繼承人公同共有，如公同共有人中之一人
    或數人，以其他公同共有人處分公同共有物為無效，對於主
    張因處分而取得權利之人，雖非不可提起確認該物仍屬公同
    共有人全體所有之訴，但提起確認自己部分公同共有權存在
    或交還自己部分之訴，則為法所不許。最高法院37年上字第
    7302號判例可資參照。查被上訴人與李少文結婚有效，業如
    前述，是被上訴人為被繼承人李少文合法繼承人之一。又上
    訴人為李少文兄弟，亦為被繼承人李少文合法繼承人之一。
    且被上訴人於李少文死後提領屬於李少文遺產共計309萬6,1
    90元，亦為兩造所不爭。惟李少文所有之遺產屬於繼承人即
    兩造公同共有，業如前述。則上訴人主張依民法第767條所
    有物返還請求權請求返還予上訴人自己一人，自有未洽。又
    被上訴人亦未否認上訴人之繼承權，故無侵害上訴人繼承權
    之問題，上訴人依同法第1146條繼承回復請求權請求返還
    309 萬6,190元予上訴人自己，自有未洽，不應准許。
六、綜上所述，上訴人主張被上訴人與李少文結婚未舉行公開儀
    式，及李少文遺產為其單獨繼承為不足採，被上訴人抗辯尚
    屬可信。從而，上訴人本於民法第767條所有物返還請求權
    、同法第1146條繼承回復請求權請求(一)確認被上訴人對被繼
    承人李少文之繼承權不存在。(二)被上訴人應返還上訴人309
    萬6,190元，及自起訴狀繕本送達翌日起至清償日止，按年
    息5%計算之利息為無理由，不應准許。原審為上訴人敗訴之
    判決，並無不合。上訴意旨指摘原判決不當，求予廢棄改判
    ，為無理由，應予駁回。
七、本件判決基礎已臻明確，兩造其餘攻擊防禦方法及訴訟資料
    經本院斟酌後，核與判決結果不生影響，不另一一論述，併
    此敘明。
八、據上論結，本件上訴為無理由，依民事訴訟法第449條第1項
    、第78條，判決如主文。
中    華    民    國    96    年     3     月    27   日
        　　　　　  民事第十一庭
                        審判長法　官    鄭雅萍
                              法  官    蘇芹英
　　　　　　　  　　　        法　官    薛中興
正本係照原本作成。
如不服本判決，應於收受送達後20日內向本院提出上訴書狀，其
未表明上訴理由者，應於提出上訴後20日內向本院補提理由書狀
（均須按他造當事人之人數附繕本）上訴時應提出委任律師或具
有律師資格之人之委任狀；委任有律師資格者，另應附具律師資
格證書及釋明委任人與受任人有民事訴訟法第466條之1第1項但
書或第2項（詳附註）所定關係之釋明文書影本。
中　　華　　民　　國　　96　　年　　3 　　月　　27　　日
　　　　　　　　　　　　　　　書記官    黃瑞芬
附註：
民事訴訟法第466條之1（第1項、第2項）：
對於第二審判決上訴，上訴人應委任律師為訴訟代理人。但上訴
人或其他法定代理人具有律師資格者，不在此限。
上訴人之配偶、三親等內之血親、二親等內之姻親，或上訴人為
法人、中央或地方機關時，其所屬專任人員具有律師資格並經法
院認為適當者，亦得為第三審訴訟代理人。
